【裁判字號】    98,易,1167
【裁判日期】    990204
【裁判案由】    贓物
【裁判全文】
臺灣高雄地方法院刑事判決              98年度易字第1167號
公  訴  人  臺灣高雄地方法院檢察署檢察官
被      告  乙○○
上列被告因贓物案件，經檢察官提起公訴（98年度偵字第14201號
），本院判決如下：
    主  文
乙○○無罪。
    理  由
一、公訴意旨略以：被告乙○○可得預見「黃麗娜」之成年女子
    於民國91年8 月間某日，在高雄市三民區○○○路82號前騎
    樓，交付其使用之車號XRX- 375號普通重型機車係來路不明
    之贓物（車主為丙○○，於上開日期前某日在高雄市○○區
    ○○街219 之2 號前失竊），竟仍基於收受贓物之不確定故
    意，予以收受，並於10日後將該機車借予其叔父王登山使用
    。嗣於97年11月5 日下午5 時30分許，王登山騎乘前開機車
    行經高雄縣橋頭鄉○○路與龍泉巷口時，因未戴安全帽為警
    攔檢盤查，發覺該機車係贓車而查獲上情，因認被告涉犯刑
    法第349 條第1 項之收受贓物罪嫌等語。
二、按被告以外之人於審判外之陳述，雖不符刑事訴訟法第159
    條之1 至第159 條之4 之規定，而經當事人於審判程序同意
    作為證據，法院審酌該言詞陳述或書面陳述作成時之情況，
    認為適當者，亦得為證據；又當事人、代理人或辯護人於法
    院調查證據時，知有第159 條第1 項不得為證據之情形，而
    未於言詞辯論終結前聲明異議者，視為有前項之同意，刑事
    訴訟法第159 條第1 項、第159 條之5 分別定有明文。查本
    判決所引用其他各項證據（含傳聞證據、非傳聞證據及符合
    法定傳聞法則例外之證據）之證據能力，檢察官、被告乙○○於本院審判程序時，均表示無意見，並同意引為證據，且
    於本院言詞辯論終結前，對於卷附具有傳聞證據性質之證據
    ，既均已知其情，卻未聲明異議，本院認該具有傳聞證據性
    質之證據，亦無任何違法取證之不適當情形，以之作為證據
    使用係屬適當，自均具有證據能力。
三、次按檢察官就被告犯罪事實，應負舉證責任，並指出證明之
    方法；又犯罪事實應依證據認定之，無證據不得認定犯罪事
    實；不能證明被告犯罪者，應諭知無罪之判決，刑事訴訟法
    第161 條第1 項、第154 條第2 項、第301 條第1 項分別定
    有明文。申言之，犯罪事實之認定應憑證據，如未能發現相
    當證據，或證據不足以證明，自不能以推測或擬制之方法，
    作為裁判基礎；且認定犯罪事實所憑之證據，雖不以直接證
    據為限，間接證據亦包括在內，然而無論直接證據或間接證
    據，其為訴訟上之證明，須於通常一般之人均不致有所懷疑
    ，而得確信其為真實之程度者，始得據為有罪之認定，倘其
    證明尚未達到此一程度，而有合理之懷疑存在而無從使事實
    審法院得有罪之確信時，即應由法院為諭知被告無罪之判決
    ，最高法院40年台上字第86號、76年台上字第4986號判例意
    旨可資參照。再按刑法上之贓物罪，原在防止因竊盜、詐欺
    、侵占各罪被奪取或侵占之物難於追及或回復，故其前提要
    件，必須犯前開各罪所得之物，始得稱為贓物，最高法院41
    年台非字第36號亦著有判例足參。復依刑法第12條規定，行
    為非出於故意或過失者，不罰；過失行為之處罰，以有特別
    規定者為限。而刑法上之贓物罪雖無處罰過失行為之明文，
    但行為人仍須主觀上具有收受、搬運、寄藏、故買或牙保贓
    物之故意，始得成立贓物罪。
四、公訴意旨認被告涉有上開罪嫌，無非係以被告之供述、另案
    被告王登山之供述、證人即被害人丙○○之證述，及卷附之
    高雄縣政府警察局岡山分局搜索、扣押筆錄、贓物認領保管
    單、高雄縣政府警察局車輛尋獲電腦輸入單、高雄市監理處
    南區分處97年12月15日高市監南二密字第0971101102號函暨
    檢附之機車車籍查詢、機車異動歷史查詢、汽（機）車過戶
    登記書影本等資料為其論據，並以：被告供稱該機車係「黃
    麗娜」暫時寄放供其使用，已與其叔父王登山陳稱係被告公
    司某徐姓離職員工以該車抵償債務不符，足見被告刻意掩飾
    該車來源，且被告並未向「黃麗娜」一併取得該機車之行車
    執照及車籍資料，又將該車借予王登山使用逾六年，期間對
    於是否有正當使用權源不加聞問，已與常情相悖，是其向「
    黃麗娜」收受該車時，主觀上對該車係屬贓物顯有預見，而
    具有收受贓物之不確定故意等語，為其證明之方法。
五、訊據被告固坦承於91年8 月間自丁○○取得上開機車，並借
    予其叔父王登山使用之事實，惟堅詞否認有何收受贓物犯行
    ，辯稱：91年間伊在高雄市三民區○○○路82號1 樓租房子
    當倉庫，丁○○住在該址3 樓套房，伊曾僱用丁○○清洗貨
    品，當時常見她騎乘上開機車，時間約有七、八個月之久，
    伊從未懷疑過該機車是贓車，後來她說家人生病要請假一段
    時間，便將機車暫放在伊的倉庫內，並表示伊可使用該車，
    數日後，叔父王登山搭計程車來找伊，伊便將該機車借予王
    登山使用，要他買車後再將該機車騎回倉庫騎樓停放，後來
    伊在93年間到大陸上班，就沒再追究這件事，也與丁○○失
    去聯繫。本案發生後伊有去詢問當時房東，房東表示丁○○
    已於93年5 月間死亡，只是不知其本名應為「黃麗娜」或「
    丁○○」等語，否認知悉上開機車係屬贓物。是本件應審究
    者，即為被告是否知悉或可預見丁○○交付之上開機車係屬
    贓物。
六、經查：
  (一)訴外人丙○○所有車號XRX-375 號普通重型機車，於91年間
    某日停放在高雄市○○區○○街219 之2 號前，該車連同車
    牌一併遭人竊取，丙○○因於96年間仍收到牌照稅單，乃遲
    至於同年10月31日向高雄市政府警察局鹽埕分局報案，指稱
    上開機車車牌失竊等情，業據證人即被害人丙○○證述明確
    （見偵卷第11至12、37至38頁），並有贓物認領保管單、車
    輛失竊紀錄查詢單、高雄縣政府警察局車輛尋獲電腦輸入單
    及高雄市監理處南區分處97年12月15日高市監南二密字第09
    71101102號函暨檢附之機車車籍查詢、機車異動歷史查詢、
    汽（機）車過戶登記書影本各一份在卷可稽（見偵卷第17至
    19、54至57頁），堪認被告所收受之上開普通重型機車確為
    證人丙○○所失竊之贓物無訛。
  (二)檢察官雖以被告供稱該車係「黃麗娜」暫時寄放供其使用一
    節，與王登山陳稱係被告公司某徐姓離職員工以該車抵償債
    務不符，認被告刻意掩飾該車來源，推論其主觀上應可預見
    前揭機車係屬贓物，惟被告於本院審理時，輾轉向當時承租
    河北二路倉庫房東取得該大廈整修套房工作記事簿影本陳報
    本院（見本院易字卷第25至26頁背面），依該記事簿記載，
    於93年5 月7 日大廈管理員發現丁○○於該大廈3 樓之1 套
    房內死亡，本院據此向臺灣高雄地方法院檢察署查詢結果，
    於93年5 月8 日有一名為「丁○○」之人，經警方報請相驗
    ，此有本院辦理刑事案件電話記錄查詢表可參（見本院易字
    卷第31頁），足見確有名為「丁○○」之女子無誤，且其於
    被告所指期間，亦有租賃上開河北二路82號3 樓套房之實，
    被告僅就該人姓名如何書寫記憶有誤，並非憑空虛構此人之
    存在，是被告上開辯解，尚非全然無據。再者，證人即被告
    友人甲○○於本院審理時亦證述：被告曾告訴伊丁○○偶爾
    會去他的公司幫忙作雜工，伊雖沒看到丁○○將機車借給被
    告，但丁○○曾告訴伊，她把車子借給被告，沒辦法用車，
    所以請伊幫忙載她到鳳山五甲辦理身分證遺失手續等語在卷
    （見本院易字卷第16至17頁），核以本院函詢高雄縣鳳山市
    戶政事務所之結果，丁○○確實設籍於高雄縣鳳山市○○○
    路157 巷2 弄10號，且於92年10月13日曾有國民身分證補領
    紀錄，有高雄縣鳳山市第一戶政事務所98年12月18日鳳一戶
    字第0980013036號函、高雄縣鳳山市第二戶政事務所98年12
    月23日鳳二戶字第0980008162號函，及法務部戶役政連結各
    一份附卷可憑（見本院易字卷第34至36頁），與證人甲○○
    證述丁○○之戶籍地、辦理身分證件等情互核一致，益徵證
    人甲○○前開證言應非虛妄，而與事實相符，堪認上開機車
    確係由丁○○借予被告使用無訛。是依上開說明，被告辯稱
    ：該車係丁○○暫時寄放供其使用等語，應可憑取，自難認
    被告有何掩飾取得該車來源之舉。
  (三)又上開機車係由丁○○交與被告騎乘使用固堪認定，惟檢察
    官復以被告並未向丁○○取得上開機車之行車執照及車籍資
    料，竟將該車借予王登山使用逾六年，與常情不符，推認被
    告主觀上應可預見該機車係屬來路不明之贓車。惟查，上開
    機車雖屬車主失竊之贓物，然丁○○究係如何取得上開機車
    ，因其業已死亡，而無從查證，依本案卷證復無證據證明該
    車係丁○○竊取，抑或以其他方法非法取得上開機車？實無
    從證明丁○○持有該機車時即已知悉該車即為贓物。況且，
    依被告之供述，其於收受該機車騎用前，已見丁○○騎乘該
    車數月，而未曾遭警方查獲，則衡諸一般社會常情，被告主
    觀上認為該車係丁○○所有，並無悖於事理之處，且機車來
    源甚為複雜，有可能出於交付者本人所有，亦有可能係撿拾
    他人棄置物，未必出於竊盜，被告更無無端懷疑該機車係丁○○非法取得之必要；另依被告所述，丁○○留下該車時，
    僅因家人生病暫時請假，而將該車停放於倉庫內，並非將該
    車出售賣斷與被告，故其並未將行車執照或其他證件資料交
    與被告保管，尚屬合理，而丁○○或因獲得停放他人倉庫之
    利益，同意被告騎用該機車，亦未悖於一般常情。此外，檢
    察官並未提出積極佐證被告知悉該機車係屬贓物，則被告是
    否有贓物之認識，實非無疑，本件既無證據足認被告主觀上
    對其所騎乘機車為贓物有所認知而仍予收受騎用，揆之前開
    說明，自不能僅憑被告並未取得行車執照及車籍資料，逕認
    被告主觀上明知或可得預見該機車係來路不明之贓物，而率
    以收受贓物之罪名相繩。
  (四)再者，被告雖將該機車借予其叔父王登山使用長達六年，然
    被告於偵查中業已供稱：91年間王登山至河北二路倉庫找伊
    ，伊將XRX-375 號機車借與王登山使用，約定他買車後，再
    將該機車騎回河北二路倉庫前騎樓停放等語明確（見偵卷第
    46頁），核與證人王登山於偵查中證述：XRX-375 號機車是
    伊向乙○○借伊的，當時伊要買車，在車子還沒拿到前先借
    該機車使用，伊修好該機車後就要還給乙○○，但他到大陸
    做生意，都沒遇到他，就把該車放在伊家裡等語大致相符（
    見偵卷第37、47頁），足見雙方應有約定返還該機車一事，
    被告主觀上並無提供王登山長期使用該機車之意思；參以被
    告供稱自93年間起即至大陸地區工作，核與其自93年起迄今
    入出境次數頻繁一節相符，此有法務部入出境資訊連結作業
    一份在卷可憑（見本院易字卷第52至53頁背面），佐以丁○○確於93年5 月間死亡之事實，均足認被告辯稱其至大陸地
    區上班，便沒再追究此事，亦與丁○○失去聯絡等語，尚非
    全然不可採信，而其既僅係向丁○○借用該車，主觀上並無
    取得該機車所有權之意，並已約定由王登山自行騎回上開地
    點停放，則其因往返大陸地區及臺灣地區生活忙碌，未再追
    究該機車去向，亦難認有何悖於常理之處，自不得因王登山
    久未返還該機車，留為己用，即率爾推認被告於91年間主觀
    上已可預見上開機車係屬贓物，而有收受贓物之犯行。
七、綜上所述，檢察官所舉前開證據，尚不足使本院達於通常一
    般之人均不致有所懷疑，而得確信被告於丁○○交付上開機
    車時，對於該機車係屬來路不明贓物已有所認識，而有收受
    贓物之犯行，致使無從形成有罪之確信，則依罪證有疑利於
    被告之證據法則，即不得遽為不利被告之認定。此外，本院
    復查無其他積極證據足認被告有檢察官所指之上述犯行，揆
    諸首揭說明，自應為被告無罪之諭知。
據上論斷，應依刑事訴訟法第301 條第1 項，判決如主文。
本案經檢察官王清海到庭執行職務。
中    華    民    國    99    年    2     月    4     日
                  刑事第十八庭  審判長法  官  李東柏
                                      法  官  陳芸珮
                                      法  官  周佳佩
以上正本證明與原本無異。
檢察官如不服本判決應於收受判決後10日內向本院提出上訴書狀
，並應敘述具體理由。
中    華    民    國    99    年    2     月    4     日
                                      書記官  王立山

司法院資訊處製作；財團法人民間司法改革基金會備份。
